臺灣新竹地方法院民事判決　　　　　　　100年度保險字第3號
原　　　告　古少彤
原　　　告　古清隆
上列二人共同
兼法定代理　黃瑞娥
人　　　　　　　　　　　樓之2
原　　　告　黃瑞娥
　　　　　　　　　　　　樓之2
上列三人共同
訴訟代理人　錢炳村律師
被　　　告　新光產物保險股份有限公司
法定代理人　吳昕紘
訴訟代理人　陳建昌律師
上列當事人間給付保險金事件，本院於民國100 年8 月1 日辯論
終結，判決如下：
    主  文
被告應給付原告新台幣壹佰萬元，及自民國一百年三月四日起至
清償日止按週年利率百分之十計算之利息。
訴訟費用由被告負擔。
    事實及理由
一、原告起訴主張原告黃瑞娥、古少彤及古清隆三人係古展宸之
    配偶與兒子，即其法定繼承人。又訴外人喬勵有限公司曾以
    其自身為要保人，並以古展宸等人為被保險人，向被告投保
    團體傷害保險（保單號碼：1300-99ASPGX70200 ），約定保
    險期間自民國( 以下簡稱系爭保險契約)99 年3 月7 日24時
    起至100 年3 月7 日24時止、一般意外身故保險金為新台幣
     ( 下 同)100萬元，並指定原告等人為被保險人古展宸該保
    險之受益人。嗣於上開保險期間內之99年8 月16日凌晨0 時
    許，仲良在新竹縣新豐鄉○○街211 之1 號之忘塵卡拉OK店
    內，與友人一同飲酒，嗣於同日凌晨1 時30分許，其因不滿
    鄰桌酒客即古展宸朝舞池丟擲酒杯、茶壺等物，而與古展宸
    發生口角並以肢體互相拉扯，事後田仲良竟心有不甘，遂進
    入隔壁檳榔攤內取得銀色鋁棒1 支，追及已走至店外之古展
    宸，手持該鋁棒朝古展宸之身體重擊，致古展宸受傷不支倒
    地後，始罷手離去，古展宸因而受有顱內蜘蛛網膜下腔出血
    而送醫急救，後因引發古展宸之威廉氏環區動脈瘤栓塞破裂
    ，致中樞神經休克及心因性休克，而於同日晚間7 時55分許
    不治死亡，田仲良因此經臺灣新竹地方法院檢察署檢察官以
    傷害致死罪提起公訴。原告等即依上開保險契約向被告提起
    給付保險金之申請，遭被告以古展宸主要死因係其患有自然
    疾病之心冠病、腦血管瘤致栓塞破裂為由，拒絕理賠；惟古
    展宸之死因乃田仲良之犯罪行為所致，古展宸身體一向健康
    ，正值青壯，並無任何足以對生命身體構成威脅或危害之痼
    疾，且縱古展宸有如被告所指之心冠病、腦血管瘤致栓塞破
    裂之情形，亦係因訴外人田仲良之犯罪行為所致，該犯罪行
    為乃非由疾病引起之外來突發事故，且係古展宸死亡之主力
    近因，故古展宸之死亡，乃係屬意外事故所致，是原告自得
    依上開保險契約之約定請求被告應給付原告新台幣100 萬元
    ，及自起訴狀繕本送達被告之翌日起至清償日止，按週年利
    率百分之10計算之利息。至被告雖另答辯稱：田仲良係遭檢
    察官傷害致死罪，而非殺人罪，可見古展宸之死因是其內在
    疾病，田仲良之傷害行為只是貢獻因素，非主要有效而直接
    的原因，系爭保險契約第5 條第2 項係約定，要非由疾病引
    起之外來突發事故，才屬於意外傷害事故，本件古展宸死亡
    原因非屬意外事故云云，惟查：殺人與傷害致死的區別在
    於犯意，但兩者皆屬意外事故，本件檢察官既已起訴田仲良
    傷害古展宸致死，可見古展宸之死亡確屬意外事故，若田仲
    良之傷害行為非導致古展宸死亡之主要有效而直接的原因，
    檢察官就不會起訴其傷害致死。縱使古展宸有檢察官起訴
    書內所認定之疾病，但古展宸確因遭受田仲良毆打而致死，
    仍屬因意外事故之發生而致死，被告自應給付保險金，且保
    險契約之約定條文如有疑義時，應做有利於被保險人之解釋
    ，而訴外人田仲良之毆打行為，已符合系爭保險契約第5 條
    第2 項所謂「非由疾病引起之外來突發事故」，且被告也承
    認該毆打行為是貢獻因素，則本件自應解釋為意外事故致死
    。
二、被告則以本件古展宸之死因，依相驗屍體證明書所載為：「
    甲、中樞神經休克、心因性休克。乙、腦血管破裂、顱蜘蛛
    膜下腔出血。丙、心冠病、腦血管瘤、鬥毆。」，則其死亡
    主因係其本身罹患之痼疾，其與田仲良之鬥毆行為，並非主
    要有效而直接引起其死亡之原因，即非來自外在突發事故，
    並非屬系爭保險契約第5 條所承保範圍之意外事故。此觀諸
    本件檢察官起訴書內載有：「... 鑑定結果為：死者因生前
    患有心冠疾病及腦血管動脈瘤，因冠狀動脈狹窄併心肌梗塞
    及鬥毆致腦血管瘤破裂、顱內蜘蛛網膜下腔出血，最後因中
    樞神經休克及心因性休克而死亡；死亡方式疑為『他為』，
    但主死因仍以死者原患有自然疾病之心冠病、腦血管瘤導致
    鬥毆亢奮情緒，致栓塞破裂較相關。此有本署勘驗及相驗筆
    錄、解剖報告書、相驗及解剖照片70張、法務部法醫研究所
    99年10月1 日法醫理字第0990005167號函附之法醫研究所（
    99）醫鑑字第0991103106號鑑定報告書附卷足憑。」等語，
    亦足見古展宸之死亡主因係其原即患有心冠疾病、腦血管瘤
    等疾病，至於鬥毆行為要不具直接因果關係，即非古展宸死
    亡之主力近因，故古展宸之死亡，即非屬系爭保險契約所指
    之意外事故所致。
三、兩造不爭執事項：
(一)、訴外人喬勵有限公司曾以其自身為要保人，並以古展宸等人
    為被保險人，向被告投保團體傷害保險（保單號碼：1300-9
    9ASPGX70200 ），約定保險期間自99年3 月7 日24時起至
    100 年3 月7 日24時止、一般意外身故保險金為100 萬元，
    並指定原告為被保險人古展宸該保險之受益人。
(二)、古展宸於99年8 月16日凌晨1 時30分許，在新竹縣新豐鄉○
    ○街211 之1 號之忘塵卡拉OK店外，遭田仲良持鋁棒毆打成
    傷，因受有顱內蜘蛛網膜下腔出血而被送醫急救，後因引發
    威廉氏環區動脈瘤栓塞破裂，致中樞神經休克及心因性休克
    ，而於同日晚間7 時55分許不治死亡，田仲良並遭檢察官以
    傷害致死罪提起公訴。
(三)、原告等曾依系爭保險契約，向被告申請理賠給付保險金，被
    告以非屬系爭保險契約承保範圍為由，拒絕理賠。
四、程序事項：
    按訴狀送達後，原告不得將原訴變更或追加他訴。但有下列
    各款情形之一者，不在此限：....三、擴張或減縮應受判決
    事項之聲明。民事訴訟法第256 條第1 項第3 款定有明文。
    就遲延利息部分，原告原請求自「民國99年8 月16日」起算
    ，嗣於100 年4 月11言詞辯論期日減縮遲延利息起算日為「
    自起訴狀繕本送達之翌日」，核係單純減縮應受判決事項之
    聲明，依民事訴訟法前開規定，應予准許，合先敘明。
五、本件原告請求被告給付保險金是否有理由說明如次：
(一)、按保險契約率皆為定型化契約，被保險人鮮有依其要求變更
    契約約定之餘地；又因社會之變遷，保險巿場之競爭，各類
    保險推陳出新，故於保險契約之解釋，應本諸保險之本質及
    機能為探求，並應注意誠信原則之適用，倘有疑義時，應為
    有利於被保險人之解釋（保險法第54條第2 項參照），可避
    免保險人變相限縮其保險範圍，逃避應負之契約責任，獲取
    不當之保險費利益，致喪失保險應有之功能，及影響保險巿
    場之正常發展。意外傷害保險乃相對於健康保險，健康保險
    係承保疾病所致之損失；意外傷害保險則在承保意外傷害所
    致之損失。被保險人發生傷害或死亡之原因，其一來自內在
    原因，另一則為外在事故（意外事故）。內在原因所致之傷
    害或死亡，係指被保險人因罹犯疾病、細菌感染、器官老化
    衰竭等身體內部因素所致之傷害或死亡；至外來事故（意外
    事故），則係指內在原因以外之一切事故而言，其事故之發
    生為外來性、偶然性，而不可預見，除保險契約另有特約不
    保之事項外，意外事故均屬意外傷害保險所承保之範圍（最
    高法院92年度台上字第2710號判決參照）。又關於保險法第
    131 條所規定之意外傷害之界定，在有多數原因競合造成傷
    殘或死亡事故之情形時，應側重於「主力近因原則」，以是
    否為被保險人因罹犯疾病、細菌感染、器官老化衰竭等身體
    內在原因以外之其他外來性、突發性（偶然性）、意外性（
    不可預知性）等因素作個案客觀之認定，並考量該非因被保
    險人本身已存在可得預料或查知之外在因素，是否為造成意
    外傷殘或死亡事故之主要有效而直接之原因（即是否為其重
    要之最近因果關係）而定（最高法院94年度台上字第1816
    號判決參照）。
(二)、經查訴外人喬勵有限公司曾以其自身為要保人，並以古展宸
    等人為被保險人，向被告投保團體傷害保險（保單號碼：
    1300-9 9ASPGX70200），約定保險期間自99年3 月7 日24
    時起至100 年3 月7 日24時止、一般意外身故保險金為100
    萬元，並指定原告為被保險人古展宸該保險之受益人。而系
    爭「新光產物保險股份有限公司團體傷害保險」第5 條約定
    「承保範圍：被保險人於本契約有效期間內因遭受意外傷害
    事故，致其身體蒙受傷害而致殘廢或死亡時，本公司依照本
    契約之約定給付保險金。」「前項所稱意外傷害事故，指非
    由疾病引起之外來突發事故。」為兩造所不爭執，復有該契
    約書在卷可稽( 本院100 年度審保險字第4 號卷第10頁、第
    12 頁 背面) ，揆諸前開說明，系爭保險契約所稱之意外傷
    害事故，在被保險人發生意外事故為導致死亡之主要且有效
    原因之情形，縱被保險人若非先有疾病，即不致發生死亡結
    果時，其死亡與該意外事故仍有相當因果關係。
(三)、而古展宸於99年8 月16日凌晨1 時30分許，在新竹縣新豐鄉
    ○○街211 之1 號之忘塵卡拉OK店外，遭田仲良持鋁棒毆打
    成傷，因受有顱內蜘蛛網膜下腔出血而被送醫急救，後因引
    發威廉氏環區動脈瘤栓塞破裂，致中樞神經休克及心因性休
    克，而於同日晚間7 時55分許不治死亡，田仲良並遭檢察官
    以傷害致死罪提起公訴。即經檢察官相驗，並請法務部法醫
    研究所鑑定解剖結果，認古展宸因生前患有心冠疾病及腦血
    管動脈瘤及鬥毆至腦血管破裂、顱內蜘蛛網膜下出血，最後
    因中樞神經休克死亡，死亡方式為他為，亦為兩造所不爭執
    ，並有臺灣竹地方法察署99年度偵字第6577號起訴書在卷可
    參( 同前本院卷第17頁至第20頁) ，顯見古展宸係遭田仲良
    持鋁棒毆打後，致受有顱內蜘蛛網膜下腔出血之傷害送醫急
    救，後因引發威廉氏環區動脈瘤栓塞破裂，致中樞神經休克
    及心因性休克不治死亡，故田仲良之毆打行為應係造成古展
    宸死亡原因之一。
(四)、次查，古展宸原罹患有心冠疾病及腦血管動脈瘤，遭田仲良
    毆打，致冠狀動脈狹窄併心肌梗塞及鬥毆致腦血管瘤破裂、
    顱內蜘蛛網膜下腔出血，其後因中樞神經休克及心因性休克
    而死亡，古展宸原任職於喬勵有限公司，於前開時間遭田仲
    良毆打前係在前該店內飲酒，顯見古展宸原所罹患之疾病，
    尚不足以影響其日常生活及工作，如無田仲良之毆打行為，
    應不致產生死亡之結果，故田仲良對古展宸之毆打行為對古
    展宸之死亡結果而言，非古展宸之內在因素，屬具外來性、
    突發性（偶然性）、意外性（不可預知性）之因素，故田仲
    良該毆打行為，依前開最高法院94年度台上字第1816號判決
    之意旨，應係為造成古展宸死亡結果之主要有效而直接之原
    因，被告辯稱田仲良該毆打行為，並不是造成古展宸死亡結
    果之主要有效而直接之原因，自無可採。故古展宸於前開時
    間，遭田仲良毆打後，致冠狀動脈狹窄併心肌梗塞及鬥毆致
    腦血管瘤破裂、顱內蜘蛛網膜下腔出血，其後因中樞神經休
    克及心因性休克而死亡，可認係屬不可預測之意外事故，堪
    認符合系爭保險契約中「意外傷害事故」之要件。
(五)、依上所述，古展宸既係因系爭保險契約約定之意外傷害事故
    而死亡，原告係古展宸之繼承人，有戶籍謄本在卷可參，依
    系爭保險契約請求被告給付保險金，自屬有據，被告以古展
    宸死亡非系爭保險契約意外傷害事故所造成，而拒絕給付保
    險金，自無可採。
五、按系爭保險契約第17條第2 項約定，可歸責於被告之事由，
    而未於約定期限內給付保險金者，應按「年利一分加計利息
    」，故綜合上述說明，本件被保險人古展宸死亡之結果，符
    合系爭保險契約所定之「意外傷害事故」，從而原告依該保
    險契約之法律關係，請求被告給付保險金100 萬元，及自起
    訴狀之送達翌日即100 年3 月4 日起至清償日止，按週年利
    率百分之10計算之利息，核屬有據，應予准許。
六、本件事證已臻明確，兩造其餘攻擊或防禦方法均與判決結果
    不生影響，不再一一論述，附此敘明。
七、結論：原告之訴為有理由，依民事訴訟法第78條判決如主文
    。
中    華    民    國   100    年    8     月    15    日
                  民事第二庭    法      官  王銘勇
以上正本係照原本作成。
如對本判決上訴，須於判決送達後 20 日內向本院提出上訴狀。
如委任律師提起上訴者，應一併繳納上訴審裁判費。
以上判決正本係照原本作成。
中    華    民    國   100    年     8    月     16   日
                                書記官  張政雄